【裁判字號】    91,訴,3531
【裁判日期】    920825
【裁判案由】    殺人未遂
【裁判全文】
臺灣高雄地方法院刑事判決                        九十一年度訴字第三五三一號
    公  訴  人  臺灣高雄地方法院檢察署檢察官
    被      告  乙○○
    指定辯護人  本院公設辯護人  丁○○
右列被告因殺人未遂案件，經檢察官提起公訴（九十一年度偵緝字第一二四九號），
本院判決如左：
    主  文
乙○○殺人未遂，處有期徒刑伍年陸月。
被訴傷害部分不受理。
    事  實
一、乙○○因懷疑丙○○、甲○○奪取其舅原可承包之工程，而對丙○○、甲○○心
    懷怨恨，丙○○為解釋誤會，即於九十一年六月十七日下午二時許，委由甲○○
    以電話通知乙○○，雙方約定在高雄市○○區○○路五百八十四號乙○○工作之
    春發科技新建大樓一樓工地見面，嗣由甲○○駕車搭載丙○○前往，二人於同日
    下午二時三十分許抵達上開工地，丙○○即先行進入前開工地，而甲○○則在找
    車位停車，俟丙○○與乙○○見面後即發生口角，丙○○先出拳毆打乙○○之臉
    頰，乙○○遭毆打後，即基於殺人之犯意，轉身持放置在工地祭拜用桌子上之西
    瓜刀一把（未扣案），砍向丙○○之腹部，造成丙○○腹部長達二十公分之穿刺
    傷，腹內腸子外露，惟丙○○仍忍痛將乙○○撲倒在地，抓住其雙手，以防止乙○○再繼續砍殺，並高聲呼救，乙○○雙手雖受制，但仍以手腕可轉動之空間，
    接續持西瓜刀砍向丙○○之頭部及手部，再造成丙○○左耳及右手裂傷，嗣甲○○停妥車輛聞聲進入工地見狀後，立即奮力奪下乙○○手中之西瓜刀，並丟棄於
    工地內，隨即協同丙○○離開現場，送往就醫，經高雄醫學大學附設中和紀念醫
    院於同日下午三時二十分許，為丙○○行緊急剖腹探查及縫合手術，丙○○始倖
    免於死。
二、案經高雄市政府警察局三民第二分局移送臺灣高雄地方法院檢察署檢察官偵查起
    訴。
    理  由
甲、有罪部分：
一、按告訴乃論之罪，告訴人於第一審辯論終結前，得撤回告訴，刑事訴訟法第二百
    三十八條第一項定有明文。故得於第一審辯論終結前撤回告訴者，僅限於告訴乃
    論罪。查被害人丙○○雖於偵查中撤回其告訴，有撤回告訴狀一份在卷可稽（詳
    偵緝卷第二二、二三頁），惟被告所犯者為刑法第二百七十一條第二項普通殺人
    未遂罪，並非告訴乃論之罪，自無從由丙○○撤回告訴，合先敘明。
二、本件訊之被告乙○○固不否認於右揭時地約被害人丙○○、甲○○談判及揮刀砍
    殺被害人丙○○之事實，惟矢口否認有殺人未遂之犯行，辯稱：伊係先遭被害人
    丙○○毆打，始持刀揮舞，不小心砍傷被害人丙○○，伊無殺人之故意云云。惟
    查：
    （一）被害人丙○○及被告之舅舅均係從事砌磚工程之承包，被告因懷疑被害人
          丙○○、甲○○奪取其舅原可承包之工程，而於案發前二十日、五日分別
          以電話聯絡被害人甲○○，請丙○○、甲○○將工程讓給被告之舅舅承包
          ，惟因其間尚有誤會，故丙○○於案發當日即九十一年六月十七日下午二
          時許，委由甲○○以電話通知被告，雙方約定在高雄市○○區○○路五百
          八十四號被告工作之春發科技新建大樓一樓工地見面，嗣於同日下午二時
          三十分許，由甲○○駕車搭載丙○○抵達上開工地，因甲○○駕車尋找車
          位停車，由丙○○先行進入前開工地等情，業據被告及被害人丙○○、力
          志雄分別警訊及本院審理時陳述在卷（見警卷第一至四頁、本院卷第三○
          至三三頁），並經本院函囑高雄市政府警察局三民第一分局查明屬實，有
          該局九十二年五月二十六日高市警三二分三字第○九二○○○八○三一號
          函在卷可稽（詳本院卷第一○一頁），另有春發科技新建大樓一樓工地之
          現場照片八幀附卷可憑（詳警卷第七至一○頁），足認被告確係因其舅與
          被害人丙○○、甲○○間之工程糾紛而互約在案發地點談判，是被告因上
          開因素而對被害人丙○○、甲○○心生不滿，堪認屬實。
    （二）嗣被害人丙○○先行進入上開工地後，隨即與被告發生口角，丙○○即先
          出拳揮打被告之臉頰一節，亦據被害人丙○○於本院審理時陳述在卷（詳
          本院卷第九一、一五一頁），且有被告於偵查時提出高雄榮民總醫院出具
          之診斷證明書一紙在卷可稽（詳偵緝卷第一○之一頁），堪信屬實。被告
          因遭丙○○毆打臉頰後，隨即轉身持放置在工地祭拜用桌子上之西瓜刀一
          把，砍向丙○○之腹部，造成丙○○腹部長達二十公分之穿刺傷，腹內腸
          子外露，惟丙○○仍將被告撲倒在地，抓住其雙手，惟被告仍以手腕可轉
          動之空間，持西瓜刀砍向丙○○之頭部及手部，再造成丙○○左耳及右手
          裂傷等情，亦經被告與被害人丙○○迭於本院審理陳述屬實（本院卷第二
          一、三○、三六、四六、一三九、九一、一三八、一五一頁），且有車金
          益嗣後於高雄醫學大學附設中和紀念醫院急診時之急診處理記錄單一份在
          卷可憑（詳本院卷第五五頁），另被害人甲○○亦到庭陳稱：伊停妥車輛
          進入工地後，即見丙○○與被告二人扭打在一起，丙○○之肚子在流血等
          語屬實（詳本院卷第二三頁）。而被告雖於偵查中辯稱：西瓜刀係丙○○
          帶來，丙○○與甲○○二人到工地突然圍毆伊，伊在混亂中奪刀砍傷車金
          益，係屬正當防衛云云。惟上開西瓜刀係由被告自身後之桌上轉身取得，
          而被害人丙○○雖先出拳毆打被告，然於被告轉身取得西瓜刀砍向被害人
          丙○○時，不法之侵害已不存在，自無防衛權可言，是被告上開辯稱，自
          屬卸責之詞，不足採信。
    （三）又被告持以砍殺被害人丙○○之西瓜刀，係上開工地每月拜拜完後，用來
          切祭拜之水果所用，業經被告於本院審理時供述在卷（本院卷第三○頁）
          ，而證人即上開工地之工地主任戊○○亦到庭證述：該工地確有西瓜刀一
          把，於每月初二、十六日祭拜完後，用來切食祭拜用水果等語屬實（本院
          卷第一四八、一四九頁）。而該西瓜刀嗣遭甲○○由被告手中奪下而丟棄
          在工地內，亦經甲○○到庭陳稱在卷（詳本院卷第三○、三七頁），惟經
          本院函囑警方查明案發現場是否留有上開西瓜刀，據高雄市政府警察局三
          民第二分局回函稱：經搜尋現場未發現作案工具兇刀等語，此有該局九十
          二年一月二日高市警三分三字第○九一○○二一二○五號函一份在卷可按
          （詳本院卷第一七頁），是上開西瓜刀並未扣案，然經本院當庭令被告及
          被害人丙○○、甲○○繪製西瓜刀圖案得知，該西瓜刀長約三十公分，寬
          約五公分，金屬製，分刀柄、刀身二部分，有該三人繪製之圖樣三紙在卷
          可稽（本院卷第三八至四○頁），此部分並經證人即工地主任戊○○到庭
          證述在卷（詳本院卷第一四九頁），故被告持以砍殺被害人丙○○之西瓜
          刀係足以致命之兇器無疑。此點依據被告之年齡及國小畢業之智識程度而
          言，自難諉為不知。而該把西瓜刀平時雖放置於前開工地一樓之工務所，
          然曾有工地工人於平時用完後，即隨手放在工地一樓祭拜用之桌子上，經
          工地主任拾起放置於工務所一節，亦經證人即戊○○證述屬實（詳本院卷
          第一五○頁），是前開西瓜刀無法證明係由被告預藏在其身後之桌子上。
          惟被害人丙○○進入前開工地及揮拳毆打被告時，被告係位於放置西瓜刀
          之桌子前，而被告遭被害人丙○○揮拳毆打，隨即轉身持西瓜刀砍向被害
          人之腹部等情，迭經被害人於本院審理時陳述在卷（本院卷第四七、九一
          、一三八、一五一頁），故上開西瓜刀縱令非被告自工地工務所取出，然
          該西瓜刀放置在桌子之情形，被告於等待被害人到工地前，顯已知悉，因
          被告於案發時即於放置西瓜刀之桌子前等待被害人到前開工地談判，而嗣
          遭被害人丙○○揮拳毆打後，隨即轉身持西瓜刀砍向被害人丙○○之腹部
          ，是前開西瓜刀縱非被告預藏，惟該刀係放置在其身後桌上，俟被害人車
          金益、甲○○到場談判而有任何情形發生，被告隨時可持該西瓜刀砍殺被
          害人之事實，足堪認定。被告雖辯稱：被害人丙○○腹部之傷勢，係其與
          丙○○拉扯間不小心砍傷云云（本院卷第三二頁），惟被告係轉身持西瓜
          刀直接砍向被害人丙○○之腹部，迭經丙○○陳述在卷，已如前述，再由
          被害人丙○○於偵查中已具狀撤回告訴等情觀之，此有刑事撤回告訴狀一
          在卷可按（詳偵緝卷第二二、二三頁），被害人丙○○既不願再行訴追，
          故其於審判中所為之陳述，自較被告供述具有可信性，是被告前開辯稱，
          自不足採。
    （四）又前開西瓜刀依被告之年齡及智識程度而言，自應知悉該西瓜刀足以致命
          ，而人體腹部之部位，復為重要器官所在，被告均難諉為不知，惟被告持
          西瓜刀砍向丙○○之腹部，丙○○之腹部因而受有穿刺傷達二十公分，此
          有高雄醫學大學附設中和紀念醫院之診斷證明書一紙附卷可稽（詳警卷第
          一一頁），且丙○○於當日下午三時二十分許，送至前開醫院急診時，腹
          部腸子外露，亦有該院急診處理記錄單一份在卷可憑（詳本院卷第五五頁
          ），已如前述，另公訴人復函囑該院說明丙○○之傷勢，據該院回函稱：
          丙○○因左腹穿刺傷於九十一年六月十七日前來本院急診行緊急剖腹探查
          及縫合手術，於同年月二十五日出院，當時若無緊急手術，有生命危險等
          語，有高雄醫學大學附設中和紀念醫院九十一年十月二十九日（九一）高
          醫附秘字第二八九六號函附卷足稽（詳偵緝卷第一九頁），是上述傷情觀
          之，被告持刀向被害人丙○○重要部位之腹部砍殺，除造長達二十公分之
          穿刺傷，腹部腸子亦呈外露，足見其下手甚重，而西瓜刀足以致命，亦為
          其可預見，是被告顯具有殺人之犯意無疑。
    （五）至於丙○○於遭被告砍傷腹部，仍忍痛將被告撲倒在地，抓住其雙手，以
          防止被告再繼續砍殺，然被告雙手雖受制，但仍以手腕可轉動之空間，接
          續持西瓜刀砍向丙○○之頭部及手部，再造成丙○○左耳及右手裂傷之行
          為，除經被害人丙○○陳述綦詳外，且有高雄醫學大學附設中和醫院前函
          在卷可稽，已詳如前述，應屬被告殺人之接續行為無誤。綜上所述，本件
          事證明確，被告犯行，洵堪認定。
三、按被告雖已著手殺人行為之實施，惟被害人丙○○未生死亡之結果，其犯罪尚屬
    未遂，核其所為，係犯刑法第二百七十一條第二項之普通殺人未遂罪，爰依刑法
    第二十六條前段之規定，按同法第二百七十一條第一項既遂犯之刑度減輕其刑。
    爰審酌被告僅因其舅與被害人丙○○間之工程糾紛，即持刀砍殺丙○○，因而造
    成丙○○腹部穿刺傷長達二十公分，腹內腸子外露，及頭部、手部裂傷等傷情，
    如非甲○○迅速將丙○○送醫救治，性命堪慮等犯罪動機、手段及犯罪所生之損
    害，本應重懲，惟念及被害人丙○○業已痊癒，且當庭表明願原諒被告等一切情
    狀，量處如主文所示之刑。至於被告砍殺被害人丙○○所用之西瓜刀一把，雖係
    供被告犯罪所用之物，惟該西瓜刀業經被告陳明係工地拜拜時所用之西瓜刀，非
    其所有（詳本院卷第二二頁），而工地主任戊○○復已到庭證述該工地確有西瓜
    刀一把等情，已如前述，是該西瓜刀顯非被告所有，自不得宣告沒收，併此敘明
    。
乙、不受理部分：
一、公訴意旨另以：告訴人甲○○於停妥車輛，進入前開工地後，發現丙○○將被告
    壓制於地並將其雙手抓住，惟被告仍以手腕可轉動之空間揮舞西瓜刀，告訴人甲○○見狀上前欲救助丙○○，惟亦遭被告亦基於殺人之犯意，持西瓜刀砍傷，因
    而受有右下肢膝蓋上方撕脫傷（四×六公分）、右下肢小腿撕脫傷（八公分）及
    左前胸達十公分之撕脫傷，嗣因送醫急救始倖免於難，因認被告涉有刑法第二百
    七十一條第二項之普通殺人未遂罪等語。
二、查公訴人認被告所犯之前揭犯行，於起訴書之犯罪事實欄既未載明被告係基於概
    括犯意，復未敘明被告係連續殺人，另於所犯法條欄又未記載刑法第五十六條連
    續犯或同法第五十五條牽連犯之裁判上一罪之規定，故由其上開記載觀之，顯係
    認被告所犯之上揭犯行，與前開有罪部分，乃係犯意各別之數罪關係，合先敘明
    。
三、次查：告訴人甲○○停妥車輛進入前開工地後，因見丙○○將被告壓制於地並將
    其雙手抓住，而丙○○之腹部及頭部呈流血之狀態，惟被告仍以手腕可轉動之空
    間揮舞手中之西瓜刀，故告訴人隨即上前欲用腳將被告手中之西瓜刀踩住，惟告
    訴人先用右腳踩往被告之持刀之右手臂及胸部之位置，並踹被告數下，是告訴人
    始因此遭被告揮舞之西瓜刀砍傷，因而受有右下肢膝蓋上方撕脫傷（四×六公分
    ）、右下肢小腿撕脫傷（八公分）等傷害，嗣告訴人復因欲奪下被告手中之西瓜
    刀，始伏下身欲由被告手中搶下西瓜刀，然因此遭被告揮舞之西瓜刀砍傷胸部，
    因而受有左前胸達十公分之撕脫傷等情，業據告訴人甲○○於本院審理時陳述綦
    詳（詳本院卷第三一、一五二頁），且有告訴人於當日急診之高雄醫學大學附設
    中和紀念醫院出具之九十一年十月二十九日（九一）高醫附秘字第二八九六號函
    一紙在卷可稽（見偵緝卷第一九頁），堪信屬實。是被告顯係因遭被害人丙○○
    壓制於地，復因告訴人欲踏住其手中之西瓜刀而踹其數下後，而始終揮舞手中之
    西瓜刀不止，其並無刻意對告訴人胸部砍殺之犯意，應屬明確。被告雖揮舞西瓜
    刀而砍傷告訴人之右下肢等處，然該部分尚非致命部位，難認被告有殺人之犯意
    。又告訴人嗣於同日至醫院急診，當時意識清醒，胸部之傷口有可能深及肺部，
    有氣胸之危險，當時如未及時救治，有可能有生命危險等情，雖經高雄醫學大學
    附設中和紀念醫院函復在卷（詳偵緝卷第一九頁），惟告訴人甲○○亦於本院審
    理時陳明：被告係在亂揮西瓜刀時砍到伊，並無刻意砍傷伊之胸部等語屬實（本
    院卷第一三八頁），是告訴人胸部之傷口雖深及肺部，惟係因被告持刀朝欲奪下
    其手中西瓜刀之告訴人甲○○身體揮砍時，砍傷告訴人之胸部，並非直接持刀砍
    刺告訴人之胸部，尚難逕認被告有殺人之主觀犯意，核與刑法第二百七十一條第
    二項殺人未遂罪之要件有違，自難論以該罪，應認被告所為係犯同法第二百七十
    七條第一項之普通傷害罪。
四、按告訴乃論之罪，告訴人於第一審辯論終結前，得撤回告訴，刑事訴訟法第二百
    三十八條第一項定有明文。又第二百七十七條第一項之罪，須告訴乃論，刑法第
    二百八十七條前段亦有明文。查本件告訴人甲○○已於偵查中撤回其告訴，有撤
    回告訴狀一份在卷可稽（見偵緝卷第二二、二三頁），並經告訴人於本院審理陳
    述屬實（詳本院卷第一三九頁），是告訴人既已撤回告訴，自應由本院諭知不受
    理判決。
據上論斷，應依刑事訴訟法第二百九十九條第一項前段、第三百零三條第三款，刑法
第二百七十一條第二項、第一項、第二十六條第一項前段，判決如主文。
本案經檢察官楊婉莉到庭執行職務。
中    華    民    國    九十二    年      八      月      二十五      日
                                  臺灣高雄地方法院刑事第九庭
                                      法  官    吳為平
右正本證明與原本無異。
如不服本判決，應於判決送達後十日內，向本院提出上訴狀。
                                      書記官    曾秀鳳
中    華    民    國    九十二    年      八      月      二十九      日
附錄論罪刑法條：
中華民國刑法第二百七十一條
殺人者，處死刑、無期徒刑或十年以上有期徒刑。
前項之未遂犯罰之。
預備犯第一項之罪者，處二年以下有期徒刑。


司法院資訊處製作；財團法人民間司法改革基金會備份。
